【裁判字號】    99,重上更(一),138
【裁判日期】    990915
【裁判案由】    偽造文書
【裁判全文】
臺灣高等法院臺南分院刑事判決   99年度重上更(一)字第138號
上  訴  人
即  自訴人  甲○○
上  訴  人
即  自訴人  丙○○
前列二人共同
自訴代理人  楊丕銘律師
被      告  丁○○
被      告  戊○○即林麗華
被      告  庚○○
被      告  乙○○即林俊宏
被      告  己○○即林俊良
前列五人共同
選任辯護人  許芳瑞律師
上列上訴人因自訴被告偽造文書等案件，不服臺灣臺南地方法院
93年度自字第86號中華民國95年3月24日第一審判決 ，提起上訴
，判決後，經最高法院發回更審，本院判決如下：
    主  文
上訴駁回。
    理  由
一、本件自訴意旨略以：緣甲○○、丙○○與林添丁為兄弟，丁○○為林添丁之妻，戊○○、林叔慧、庚○○、乙○○及己○○均為林添丁之子女。甲○○、丙○○與林添丁之父林井
    於民國（下同）72年11月4日偕同其兄弟3人，在案外人郭鴻
    見證下簽立分產合約書，該合約書其中一部分記載「佳皇紙
    業股份有限公司投資金額新臺幣二百二十四萬元正（按：此
    係最初投資金額，不含其後盈餘轉增資之配股等在內），右
    現林添丁名義，歸屬林添丁、甲○○、丙○○各持分三分之
    一取得」。嗣林添丁於89年7月30日死亡 ，其繼承人丁○○
    、戊○○、林叔慧、庚○○、乙○○、己○○等人為將林添
    丁名下受託登記之股份剔除於遺產範圍外，竟基於偽造私文
    書並持以行使之概括犯意聯絡，先於，(一)91年2、3月間某日
    ，未經丙○○同意，應係共同偽刻丙○○之印章，並共同冒
    用丙○○名義 ，偽造以丙○○為原告，向丁○○等6人提起
    「返還股份」之民事訴訟起訴狀（私文書），且共同將上開
    應係偽刻之丙○○印章蓋用於該偽造之民事訴訟起訴狀上具
    狀人丙○○署名下方，致生損害於司法之公信暨丙○○。丁○○等6人復基於共同行使上開偽造之民事訴訟起訴狀之意
    ，共同向臺灣臺南地方法院民事庭呈遞該民事起訴狀。嗣丙○○收受該院民事庭91年3月18日91南院鵬民癸補字第52號
    ，諭知丙○○應補正「佳皇紙業股份有限公司股份七百股起
    訴時市價（交易價格）若干，應補雙掛號郵票二十份」之函
    文，暨91年4月2日91年度補字第52號裁定，命丙○○補繳七
    千零二元裁判費，經電詢乙○○始確知係丁○○等六人冒用
    丙○○名義起訴。其後，上開民事起訴案因未據繳納裁判費
    ，致遭臺灣臺南地方法院民事庭於91年4月24日以民事裁定
    駁回起訴。(二)又於91年3月至5月間某日，未經甲○○同意，
    應係共同偽刻甲○○之印章，並共同冒用甲○○名義，偽造
    以甲○○為原告，向丁○○等6人提起「返還股份」之民事
    訴訟起訴狀（私文書），且共同將上開應係偽刻之甲○○印
    章蓋用於該偽造之民事訴訟起訴狀上具狀人甲○○署名下方
    ，致生損害於司法之公信暨甲○○。丁○○等6人復基於共
    同行使上開偽造之民事訴訟起訴狀之意，向臺灣臺南地方法
    院民事庭呈遞該民事起訴狀。嗣甲○○收受該院民事庭諭知
    補正佳皇紙業股份有限公司起訴時之股份市價函文、暨諭知
    補繳裁判費之民事裁定後始悉上情。甲○○乃偕同子林瑞豐
    持上開法院諭知補正之函文及裁定，至丁○○、戊○○處質
    問彼等，何以欲以甲○○名義提起民事訴訟竟未事先取得甲○○同意，並質問彼等「甲○○在佳皇紙業股份有限公司所
    享有之股份暨盈餘轉增資之配股等應有四百多萬元，何以冒
    名起訴僅主張七十萬元」，戊○○當時即稱彼等係依父親林
    添丁生前所書一紙紙條記載「佳皇紙廠二一０萬元股份，林
    添丁、甲○○、丙○○各三分之一」計算而得，並將上開法
    院諭知甲○○補正之函文及裁定取去，謂彼等會取消該起訴
    案，然當時雙方對於甲○○在佳皇紙業股份有限公司所享有
    之股份價值則各執一詞，未有共識。其後，上開民事起訴案
    因未據繳納裁判費致遭臺灣臺南地方法院民事庭於91年5月
    31日，以民事裁定駁回起訴。因認被告丁○○、戊○○、林
    叔慧、庚○○、乙○○、己○○等六人，所為上開(一)、(二)犯
    行，涉犯刑法第216條、第210條之罪嫌云云。
二、本院之判斷
（一）按被告未經審判證明有罪確定前，推定其為無罪；犯罪事
      實應依證據認定之，無證據不得認定犯罪事實；又不能證
      明被告犯罪者，應諭知無罪判決 ，刑事訴訟法第154條、
      第301條第1項分別定有明文。故事實認定，應憑證據，如
      未能發現相當證據，或證據不足以證明，自不能以推測或
      擬制方法，以為裁判基礎；又所謂認定犯罪事實證據，係
      指足以認定被告確有犯罪行為之積極證據而言，而認定犯
      罪事實所憑證據，雖不以直接證據為限，間接證據亦包括
      在內，然無論直接或間接證據，其為訴訟上證明，須達於
      通常一般人均不致有所懷疑，而得確信其為真實程度，始
      得據為有罪認定，若其關於被告是否犯罪之證明，未能達
      此程度，而有合理性懷疑存在，致使無從形成有罪確信，
      依「罪證有疑，利於被告」證據法則，即不得遽為不利被
      告認定（最高法院76年台上字第4986號判例參照）。
（二）訊據被告戊○○即林麗華、乙○○即林俊宏、己○○即林
      俊良、庚○○四人均矢口否認有偽造文書等犯行，被告被
      告戊○○即林麗華、乙○○即林俊宏、己○○即林俊良三
      人均辯稱：沒有偽刻丙○○、甲○○的印章蓋於民事訴訟
      起訴狀，以丙○○、甲○○名義提起民事訴訟，甲○○也
      沒有和他兒子林瑞豐拿補正函文及裁定到伊等那裡，伊並
      沒有遇到他們，所以也沒有跟他們說依據伊父親生前所書
      一紙紙條之事等語；被告庚○○辯稱：伊常住高雄，很少
      回家，對本件前述二訴訟完全不知情等語；被告戊○○另
      辯稱：因伊當時在佳皇公司任職會計一職，負責出納、寄
      信，這兩件台南地院民事訴訟台南地院要求補正股份市價
      時，把資料寄給台南地院補正之信封是伊寫的沒有錯，但
      裡面的資料是什麼伊不知道，是當時佳皇公司董事長辛○○拿給伊一封已經封好的信封，要伊寫地址寄給地方法院
      ，伊只是按照董事長的指示寫地址、寄信，裡面的資料是
      什麼伊不知道等語。被告丁○○於本院審理時未到庭，惟
      其於本院上訴審審理時亦否認有偽造文書等犯行，其辯稱
      如前被告戊○○等人所辯。
（三）經查：
    １自訴代理人及被告五人及其等辯護人，均同意下述之供述
      或非供述證據之證據能力，本院審酌前開證據之作成或取
      得之狀況，並無非法或不當取證之情事，且亦無顯不可信
      之情況，並無證據力明顯過低之情形，復經本院於審判期
      日就上開證據依法進行調查、辯論 ，依刑事訴訟法第159
      條之5規定，均具有證據能力，合先敘明。
    ２自訴意旨固指稱：由臺灣臺南地方法院91年度補字第51、
      52號卷附具狀人為丙○○、甲○○之起訴狀、送達證書所
      載內容觀之（臺灣臺南地方法院91年度補字第51、52號案
      卷已逾保存年限，無從調閱，有台南地方法院函一紙附於
      本院更一審卷60頁可稽，茲僅能參閱自訴人所提之該二號
      按卷影本，附於本院更一審卷第81至134頁），該2份書狀
      除原告姓名、地址不同外，其餘顯係由同1人以同1電腦、
      同1印表機，依同1檔案所製作，甚至起訴狀上丙○○、甲○○之印章亦由同1人，以同1木頭章及字體所製刻，且起
      訴狀上之印章又與丙○○、甲○○收受送達證書上之印章
      截然不同，倘為丙○○、甲○○自行起訴者，絕對不可能
      有如上情形，唯一可能冒名起訴者僅有被告等人而己云云
      。然觀諸卷附上開2份起訴狀，雖格式、字體、被告、訴
      之聲明、事實理由及具狀人印章之形式字體均相同，惟起
      訴狀上之字體乃由電腦打字、列印，任何人只要擁有電腦
      ，再加以設定，即可製作完成，並非專屬於某特定人之技
      能，又起訴狀後附之木頭章，應屬電腦刻印，其大小、格
      式及價錢，在市面上幾乎大同小異，無何特殊性，是依起
      訴狀上之內容、格式等，尚無法遽認二件訴訟是同一人所
      為。況且，冒他人名義起訴，必恐該他人知悉，而本件前
      述二件訴訟，狀紙所載之「該他人」住址，乃該他人之真
      實住址，此由該他人可以接到法院之補正裁定之情形可已
      推知，則前述二訴訟是否由別人冒名起訴，尚非無疑；其
      次，以木頭章價錢便宜，依國民生活習慣，通常一人有數
      顆輪流使用，顯見僅以起訴狀具狀人上印文，與自訴人收
      送證書上之印文並非同1枚，而指稱可證明非係自訴人自
      為，亦不符合經驗法則。再者，縱使認為前述二訴訟不是
      自訴人所自為，僅單憑此點，若再無其他證據，並不足以
      進一步遽認該二訴訟是被告等人所冒名所為。至於自訴人
      雖復指稱：因被告等人為達到將林添丁名下受託登記之財
      產剔除於遺產稅課徵範圍，故而冒用自訴人名義提起訴訟
      云云，然倘若如此，被告等人大可直接將受託登記之財產
      返還予自訴人，或提存於法院，即可達到相同之目的，又
      何須冒用自訴人之名義起訴？是自訴人此部分指訴，無法
      使本院產生為被告等人冒名起訴之確信。
    ３至自訴人甲○○之子林瑞豐於原審審理時固證述：「（問
      ：你父親是否曾經接到臺南地方法院民事庭通知？）是的
      ，我記得好像是要我們補資料及繳裁判費」、「（問：何
      時接到？）平常我都住臺北，兩、三個星期回家一次，我
      記得是在三、四年前一個晚上，我剛好在家時，我父親甲○○拿東西給我看，我覺得應該要去問我伯母，所以我就
      跟我父親一起騎機車過去」、「（問：你為何覺得你要去
      問你伯母？）我問我父親有無告人家，我父親說沒有，因
      為當事人只有兩造，難道會有第三人無緣無故告人家，所
      以我就想說去問我伯母看她們有無接到」、「（問：你到
      你伯母家後接觸到何人？）我碰到我伯母丁○○堂姐林麗
      華」、「（問：你是如何問他們？）我說，你們有無接到
      這個東西，為什麼會有這個東西，我並把這個東西拿給他
      們看，然後我問我堂姐這個是他們做的，他說是，接著我
      又問，你們在做這件事情時，為何不知會我們。當時我知
      道是又有談到股票之問題，因為我爸爸說依股票當時市價
      應該有四百多萬元，為什麼每個人只有分到七十萬元，我
      記得我堂姐告訴我，他爸爸留下來之紙條裡面有寫到就是
      二百十萬元，所以三個人平分就是每人七十萬元」、「（
      問：後來為了這件事情，有無再去找丁○○、林麗華二人
      嗎？）後來他們說，他們會去處理，所以我就沒有再去找
      他」、「（問：剛才你提及法院之文件是否有兩份？）我
      記得法院寄來一疊東西」、「（問；你們拿著法院之文件
      資料去找丁○○他們，總共去幾次？）一次」等語。然由
      臺灣臺南地方法院91年度補字第51、52號卷附之函文暨送
      達證書 ，可見該院於91年3月15日曾發函予甲○○，命補
      正『佳皇紙業股份有限公司之變更登記事項卡、並陳報該
      公司股份價值暨依據』 ，另於91年3月18日發函丙○○，
      命補正『佳皇紙業股份有限公司股份七百股起訴時市價』
      ，上開函文，於91年3月22日17時45分 ，送達至甲○○住
      處，於91年3月22日送達至丙○○住處 ，均蓋用本人印章
      簽收。 嗣補正文件均於91年3月29日送達至臺灣臺南地方
      法院，有該院收狀之章為憑。因此，以上開函文並非送達
      至被告等人之住居所或事務所，或由被告等方面之人代為
      簽收，被告等人豈會知悉應遵期補正。如謂被告等人係因
      證人林瑞豐偕同自訴人甲○○前往質問，而知悉應為補正
      ，然證人前往質問時，臺灣臺南地方法院尚未命補繳裁判
      費，此由臺灣臺南地方法院係於91年4月8日裁定，核定訴
      訟標的金額為70萬元，並命甲○○繳納補繳裁判費，該裁
      定於91年4月12日將裁定送達予甲○○ ，由甲○○之妻林
      陳秀香代為收受；另於91年4月2日裁定核定訴訟標的金額
      為70萬元，並命丙○○繳納，該裁定於91年4月9日送達予
      丙○○，由丙○○本人親收，即可明證。是在臺灣臺南地
      方法院命補正資料，尚未命繳裁判費前，證人林瑞豐又如
      何會有所述：「我記得好像是要我們補資料及繳裁判費」
      之情。又倘證人林瑞豐係於臺灣臺南地方法院裁定命補繳
      裁判費後，始前往被告丁○○及戊○○家中，然如前述，
      臺灣臺南地方法院係於收到補正資料後始裁定命補繳裁判
      費，則在證人林瑞豐質問被告丁○○二人前，被告等人又
      如何知悉應向法院補正。顯見，依證人林瑞豐上開證言內
      容，與卷附文件相互參照，尚有諸多不合理之處，是林瑞
      豐之證言，自無法引為對被告6人不利之認定。
    ４又原審依據自訴人聲請，向經濟部中部辦公室網站查詢於
      90年8月至91年4月止，究竟何人申請佳皇公司之變更登記
      表結果 ：僅有90年6月13日佳皇公司有申請抄錄之紀錄。
      至於公司抄錄之文件內容為何，是否即為向法院補正之登
      記表，自訴人就此並未再提出其他佐證或指出證明之方法
      ，僅以被告乙○○為該公司司機、被告戊○○為公司會計
      ，自訴人方面則無一人在該公司任職為由，推測僅有被告
      始可能取得該公司會計表冊等機密文件，進而主張上開民
      事事件為被告等人冒名提起云云，此一論斷，顯未達到通
      常一般之人均不致有所懷疑之程度。
    ５被告戊○○辯稱：因伊當時在佳皇公司任職會計一職，負
      責出納、寄信，這兩件台南地院民事訴訟台南地院要求補
      正股份市價時，把資料寄給台南地院補正之信封是伊寫的
      沒有錯，但裡面的資料是什麼伊不知道，是當時佳皇公司
      董事長辛○○拿給伊一封已經封好的信封，要伊寫地址寄
      給地方法院，伊只是按照董事長的指示寫地址、寄信，裡
      面的資料是什麼伊不知道等語。經查佳皇公司董事長辛○○已於95年1月24日死亡 ，有辛○○個人基本資料查詢一
      紙附於本院卷可稽，戊○○所辯是否屬實？已無從向辛○○查證，然從其所辯內容判斷，尚無從遽以認定其非真實
      ，即其所辯應屬真實之可能性，亦屬存在。
    ６再依卷附財政部臺灣省南區國稅局佳里稽徵所94年11月15
      日南區國稅佳里一字第0940020991函覆結果：被告戊○○
      係因不服稅捐稽徵機關認定林添丁所遺財產為74年6月5日
      以前取得，因而不准列入剩餘財產額分配請求權計算之範
      圍，對此提起訴願，並非自訴人所謂之被告等人係為將林
      添丁名下屬受託登記之遺產排除於遺產稅課徵範圍外，而
      提起訴願。與自訴人所指明顯不符。
    ７綜上所述，本件自訴人所提出之證據暨相關推論，經本院
      調查證據結果，均不足以使本院形成被告等人確有自訴意
      旨所指之上開行使偽造文書等犯行之確信，而仍有合理之
      可疑存在。此外，復查無其他積極證據足認被告五人確有
      自訴意旨所指行使偽造文書等犯行，揆諸前揭法條及判例
      意旨，自應為被告五人無罪之諭知。
三、原審因以不能證明被告五人犯行使偽造文書罪，而為被告五
    人無罪之判決，並無不當，自訴人上訴意旨仍執前詞指摘原
    判決不當，核無理由，應予駁回。
四、被告丁○○經合法傳喚，無正當理由不到庭，爰不待其陳述
    逕行判決。
五、適用法條：
    刑事訴訟法第368條、第371條。
中    華    民    國    99    年    9     月    15    日
                  刑事第三庭    審判長法  官    陳義仲
                                      法  官    楊清安
                                      法  官    蔡勝雄
以上正本證明與原本無異。
自訴人如不服本判決應於收受送達後10日內向本院提出上訴書狀
，其未敘述上訴理由者，並得於提起上訴後10日內向本院補提理
由書（均須按他造當事人之人數附繕本）「切勿逕送上級法院」
。
                                      書記官    汪姿秀
中    華    民    國    99    年    9     月    15    日

司法院資訊處製作；財團法人民間司法改革基金會備份。
